臺灣高等法院刑事判決　　　　　　　　100年度上易字第877號
上　訴　人　臺灣板橋地方法院檢察署檢察官
被　　　告　曾秋山
上列上訴人因被告詐欺案件，不服臺灣板橋地方法院99年度易緝
字第122 號，中華民國100 年2 月25日第一審判決（起訴案號：
臺灣板橋地方法院檢察署93年度偵緝字第1370號），提起上訴，
本院判決如下：
    主  文
上訴駁回。
    理  由
一、本案經本院審理結果，認第一審判決對被告曾秋山所為無罪
    之諭知，核無不當，應予維持，並引用第一審判決書記載之
    證據及理由（如附件）。
二、公訴人依告訴人張國棟之請求提起上訴，上訴意旨略以：（
    一）依告訴人張國棟所述，其與被告曾秋山間債務關係之起
    源，係因被告持偽造的不動產所有權狀，向告訴人張國棟表
    示銀行貸款即將核撥等語，使告訴人張國棟陷於錯誤，陸續
    於起訴書所載之日期，以告訴人張國棟名義向當舖借款及直
    接借貸予被告，告訴人張國棟亦證稱：當時被告自稱「曾彥
    山」，被告說哥哥的名字為「曾秋山」，伊之前到被告的哥
    哥店裏欲找被告時，剛好遇有另一位不認識的人要向被告討
    債，該人手裡有拿偽造的權狀，被告的哥哥看了後，表示該
    狀是假的等語，且參酌卷附張芬芳為會首之互助會會單，其
    中被告亦以「曾彥山」之名義參與該合會，足徵告訴人張國
    棟上開指訴有一定之可信性，並非無稽；然原審並未傳訊被
    告之哥哥到庭訊明是否有告訴人所指上開情事，有應調查事
    項未予調查之違誤。（二）依被告之彰化商業銀行宜蘭分行
    支票存款帳戶交易明細資料，被告在88年9 月開始跳票，顯
    見其財務狀況已逐漸吃緊，被告亦自承在卷，何有之後存入
    之新臺幣（以下同）151 萬9000元資金足以匯入帳戶供兌現
    票據，苟被告真有上開150 多萬元，為何不返還起訴書所載
    之當舖借款，被告上開資金來源實有疑竇，是否為告訴人張
    國棟所籌措，以避免被告負擔不起倒債潛逃，原審並未查明
    ，逕認被告在跳票後仍有還款之誠意，主觀上並無為自己不
    法所有之意圖，尚嫌速斷等語。
三、經查：
（一）本件被告自為發票人而開立支票，經告訴人張國棟背書並
      持往當舖借款，借得款項交予被告，支票屆期時，若被告
      資金不足兌現，則再行開立新支票，循上開模式再由告訴
      人張國棟背書後持之借款，而將屆期支票之款項還清等情
      ，經告訴人張國棟於本院準備程序證稱：被告的每張10萬
      元的票都經伊背書，再向甲當舖借款，給甲當鋪的支票到
      期後，被告就再開一張票給伊背書，再向乙當舖借款存入
      被告的支票帳戶，給甲當舖的支票就兌現；給乙當舖支票
      到期，被告就再開一張票給伊背書，再向丙當舖借錢存到
      帳戶，給乙當舖的支票就兌現，累積到最後，就形成9 張
      支票等語（見本院卷第26頁反面），故被告係以其本人名
      義簽發票據向當鋪借款，核與卷覆各票據上載發票人即為
      「曾秋山」相符（見偵緝字第422 號卷第45至52頁），告
      訴人張國棟僅為被告背書，上訴意旨謂被告以告訴人張國
      棟名義向當舖借款一節，尚有未合，起訴意旨認告訴人張
      國棟於此部分係為被告背書，則符實情。
（二）又告訴人張國棟指稱：被告謊稱「曾秋山」為其兄，其本
      身則名為「曾彥山」等情，經被告於本院準備程序辯稱：
      伊兄原名「曾秋埤」，後改名為「曾彥瑋」，伊也想改名
      為「曾彥山」，但還沒改，只是名片先印「曾彥山」，伊
      做生意時拿的是「曾彥山」名片，且說是伊本人，但沒有
      拿過名片給張國棟；伊支票都是開「曾秋山」名義，做生
      意時，他們都叫伊「曾仔」，從來沒有問過伊本名，伊未
      使用過伊兄之名義等語（見本院卷第37頁）；可徵被告對
      外確自稱是「曾彥山」而與人往來，然告訴人張國棟於為
      被告背書時，既未見過被告之兄，或對被告之兄有何關於
      信用之查詢，是其所憑藉者，唯僅其對平素往來之被告之
      信賴，此經告訴人張國棟於原審審理時亦證稱：被告之前
      給伊的支票上都有曾彥山之背書，那些支票都有兌現，伊
      與被告之生意往來係被告向伊進精品、手錶等貨物，被告
      再持以出售以賺價差，伊帶被告去伊平常借錢往來之當鋪
      借錢，伊會在被告之支票背書，是因為伊相信被告有償還
      的能力等語（見原審卷第83至84頁），雖告訴人張國棟陳
      稱該等經曾彥山背書之支票均未保留而未能舉出該等票據
      為證，然其陳述已足顯示被告自稱「曾彥山」部分，並未
      使其受有任何財產上損害，與本件詐欺並無關聯。況本件
      經起訴者為如附表所示之6 紙支票，告訴人張國棟係因被
      告之請託而為其背書，縱其誤認被告名為曾彥山，亦未要
      求「曾彥山」共同背書，更徵其背書所欲擔保者為被告其
      人而非其名。
（三）另本院亦傳喚證人即被告之兄曾彥瑋到庭，其證稱：伊僅
      有被告1 個弟弟，兩人年紀差很多，從小就各人做各人的
      ，伊負責奉養父母，被告1 人在外做事，伊不知被告以何
      為業，伊無印象張國棟有來找過伊，雖曾有人在很久之前
      因被告欠錢找過伊，但伊不記得有人拿假的土地所有權狀
      給伊看過，伊應該沒有跟討債的人說權狀是假的，也沒有
      人討債時誤以為伊叫曾秋山，或拿上面寫曾彥山的會單給
      伊看過，伊與被告並無金錢往來、未曾資助被告等語（見
      本院卷第63至64頁），是告訴人張國棟指稱：被告表示其
      兄叫「曾秋山」，伊事後前往被告之兄的店裡欲找被告時
      ，剛好遇有另一位不認識的人要向被告討債，該人手裡亦
      拿偽造權狀，被告哥哥看了後，表示該狀是假的等語，並
      無所據。且查，向銀行為不動產為抵押貸款，辦理手續短
      則數日，長則月餘，即可得知係遭否准或可撥款，告訴人
      張國棟與被告往來時間非短，如告訴人張國棟係因被告表
      示不動產貸款核撥不及，故先為其支票背書，以資借款，
      經過月餘，被告所稱貸款仍未見蹤影，告訴人張國棟足可
      察覺有異，但告訴人張國棟仍繼續為如附表所示之支票背
      書，以供被告向當鋪借錢週轉，則告訴人張國棟願為被告
      背書之真正原因，是否純因篤信該等貸款即將核撥，仍屬
      有疑。
（四）又被告之彰化商業銀行宜蘭分行支票存款帳戶自87年12月
      29日開戶後，每月均匯入款項供提領兌現，而在88年9 月
      29日被告跳票當月之6 、8 、10、13、14、16、17、20、
      21、22、23、27等日，仍分別有每筆5 萬元至24萬5000元
      不等之款項存入，該月存入金額共計達151 萬9000元，於
      跳票日（29日）前兩日之27日，亦有21萬元存入等情，有
      卷附該帳戶交易明細資料可按（見原審卷第115 至120 頁
      ）。查一般使用支票之人為維繫信用而籌措款項匯入支票
      存款帳戶以供兌現票據，應屬使用支票之常情；而被告係
      持上開帳戶之支票向當鋪借款，其籌資存入該帳戶，亦為
      兌現其所簽發之支票，此自上開帳戶交易明細表所示存入
      之款項，幾全數用為「票據中心扣帳」，其中88年9 月6
      日、8 日、13日（兩張）、17日、18日、20日、22日、27
      日、28日並均為兌現10萬元之票據，即可得見；上訴意旨
      以被告苟真有該等資金，為何不返還起訴書所載之當舖借
      款等語為論，容有誤解。
（五）有關上訴意旨所質：上開151 萬9000元資金是否為告訴人
      張國棟為避免被告負擔不起倒債潛逃所籌措一節，經查，
      被告以上開向當鋪借款、換票方法，循環累積至9 張支票
      ，終至無力清償，告訴人張國棟為免個人信用受損，遂自
      行出資90萬元向當舖贖回該等支票等情，業經告訴人張國
      棟於本院準備程序中陳明在卷（見本院卷第27頁），故告
      訴人張國棟係於被告跳票之後，始自行出資90萬元將經其
      背書之支票贖回。至被告於面臨跳票前，縱因前所開立票
      據到期，無力清償，故再簽發票據央請告訴人張國棟背書
      後，再借得款項存入該帳戶，以供之前票據兌現，其資金
      來源亦為當鋪，而非告訴人張國棟，應屬明確。此外，亦
      未見公訴人舉證證明上開帳戶於被告跳票前所存入之款項
      確為告訴人張國棟之資金，此部分亦乏所據。
（六）參諸如附表所示告訴人張國棟所提出被告尚未清償之支票
      6 紙，其到期日分別為88年9 月29日、10月5 日、12日、
      14日、19日、28日，其間隔日期短暫，顯見被告係於密集
      之時間陸續簽發該等支票，委請告訴人張國棟背書、代借
      款項，告訴人張國棟於此情形，對於被告之經濟狀況，應
      已了然，其猶仍於附表所示之各支票背書，即難認有何陷
      於錯誤之情形；況被告於本院準備程序所述：伊有拿30萬
      元給張國棟，張國棟還伊9 張支票中的3 張，所以還有6
      張支票等語（見本院卷第36頁反面），核與告訴人張國棟
      於本院準備程序中所述：伊贖回9 張支票後，被告所給付
      予伊之42萬餘元，其中30萬元即是用來贖3 張支票等情相
      符（見本院卷第27頁），益見被告於跳票後，得悉告訴人
      張國棟為其贖回9 張支票，仍有付款予告訴人張國棟，未
      完全棄之不顧，無從認定其自始即無還款之意願。縱被告
      其後未能繼續返還，亦屬清償債務之民事糾紛，應循民事
      途徑解決，尚難倒果為因，認被告於央請告訴人張國棟為
      其如附表所示之6 紙支票背書時，即有使告訴人張國棟陷
      於錯誤之詐欺行為。
（七）又查，被告被訴於88年9 月29日跳票當日仍向告訴人張國
      棟借款8 萬3000元部分，經被告於本院準備程序辯稱：88
      年9 月29日跳票前幾天伊要軋票，向張國棟借10萬元，有
      開1 張票，就是上述9 張中的1 張，後來張國棟只匯給伊
      8 萬3000元，不夠軋票，所以就跳票，伊就將8 萬3000元
      湊成前述30萬元，去向張國棟換回該9 張票中的3 張票等
      語（見本院卷第36頁反面）；而被告於跳票日後之88年10
      月26日起至89年3 月31日止，先後匯款14次入告訴人張國
      棟之台新國際商業銀行帳戶，有該帳戶交易明細資料及被
      告所提之匯款回條可稽（見原審卷第136 至139 、214 至
      217 頁），是被告並未於向告訴人張國棟借貸該8 萬3000
      元後，即逃匿無蹤，難認其於借貸該筆款項之初，即存有
      日後不欲償還借款之詐欺取財意圖。
（八）綜上所述，檢察官執前詞指摘原判決為不當，難認為有理
      由，應予駁回。
（九）另參以起訴意旨認被告對告訴人張國棟、林曾玉梅、張陳
      來鬆、張芬芳等人所為之詐欺犯行，係基於概括犯意而為
      ，故上訴書雖載明「據告訴人張國棟具狀請求上訴」等語
      ，基於上訴不可分之原則，應認公訴人仍係就全案提起上
      訴。惟上訴意旨僅係就告訴人張國棟部分有所陳述，於另
      告訴人林曾玉梅、張陳來鬆及張芬芳等3 人部分，均未指
      明原判決有何違法或不當之處，附此說明。
四、被告經合法傳喚，無正當之理由不到庭，爰不待其陳述，逕
    行判決。
據上論斷，應依刑事訴訟法第368 條、第371 條、第373 條，判
決如主文。
本案經檢察官李良忠到庭執行職務。
中    華    民    國   100    年    11    月    8     日
                  刑事第十九庭審判長法  官  鄧振球
                                    法  官  潘翠雪
                                    法  官  彭幸鳴
以上正本證明與原本無異。
不得上訴。
                                    書記官  陳靜姿
中    華    民    國   100    年    11    月    8     日
附表：
┌──┬──────┬────┬─────┬───┐
│編號│付   款   人│發 票 日│票面金額  │發票人│
├──┼──────┼────┼─────┼───┤
│  1 │彰化商業銀行│88. 9.29│  10萬元  │曾秋山│
├──┤宜蘭分行    ├────┼─────┼───┤
│  2 │            │88.10. 5│  10萬元  │曾秋山│
├──┤            ├────┼─────┼───┤
│  3 │            │88.10.12│  10萬元  │曾秋山│
├──┤            ├────┼─────┼───┤
│  4 │            │88.10.14│  10萬元  │曾秋山│
├──┤            ├────┼─────┼───┤
│  5 │            │88.10.19│  10萬元  │曾秋山│
├──┤            ├────┼─────┼───┤
│  6 │            │88.10.28│  10萬元  │曾秋山│
└──┴──────┴────┴─────┴───┘